【裁判字號】    89,台上,5427
【裁判日期】    890914
【裁判案由】    違反毒品危害防制條例
【裁判全文】
最高法院刑事判決                              八十九年度台上字第五四二七號
    上  訴  人  甲○○
    選任辯護人  沈
    上  訴  人  丙○○
                乙○○
右上訴人等因違反毒品危害防制條例案件，不服台灣高等法院中華民國八十九年六月
二十三日第二審更審判決（八十九年度上更(二)字第一九三號，起訴案號：台灣台北地
方法院檢察署八十六年度偵字第二七九二二、二八○○五號，八十七年度偵字第二五
四一號），提起上訴，本院判決如左：
    主  文
原判決關於甲○○、丙○○、乙○○部分均撤銷，發回台灣高等法院。
    理  由
本件原判決認定上訴人丙○○於民國八十六年十一月十九日夥同蔡鎮州（已判刑確定
）共同出資新台幣（下同）二十五萬元，偕同上訴人乙○○前往泰國普吉島，擬在該
處購買毒品海洛因，夾帶走私運入台灣，因不熟識購毒方法，資金遭泰國毒販綽號「
比特」之成年男子騙走。返國後，丙○○即與經常出入泰國而熟識當地販毒集團之上
訴人甲○○聯絡，進而於同年十一月下旬，與甲○○基於共同販賣毒品之犯意聯絡，
推由甲○○負責向泰國不詳姓名毒販接洽購買海洛因，丙○○則負責籌款，並將海洛
因自泰國運輸入境，再由甲○○找尋買主出售。丙○○因而與蔡鎮州謀議運輸販賣毒
品事宜，並經由蔡鎮州以提供前往泰國之機票、食宿費用，及夾帶走私毒品回台後給
付新台幣（下同）五萬元之報酬為條件，徵得乙○○同意參與後，即由丙○○與甲○
○密謀如何前往泰國購買海洛因返台販賣之細節，另由蔡鎮州向其不知情之友人歐俊
雄（另由軍事檢察官不起訴處分）借款十六萬元。嗣甲○○先於同年十二月五日搭機
前往泰國聯絡貨主購買海洛因，丙○○再於同月十三日上午七時五分許，偕其不知情
之女友劉玉珍，與基於共同犯意聯絡之蔡鎮州及乙○○攜帶委由歐俊雄兌換之美金三
千二百零六元，搭機飛往泰國曼谷，於同日轉赴菁萊，甲○○安排之不詳姓名毒販隨
即與丙○○聯絡。翌日丙○○即向該毒販購得海洛因約一百九十公克，並由該毒販分
裝成海洛因球八粒。丙○○購妥海洛因後，因另有案件繫屬法院，須於同月十六日出
庭應訊，乃於同月十五日偕劉玉珍先行搭機返台，並準備接貨事宜。蔡鎮州、乙○○
則於同日轉機至曼谷，依原定計畫於同月十七日在曼谷飯店內，以保險套包裹該八粒
海洛因球，再分別以吞食、塞肛之方式夾帶，自泰國曼谷搭乘該日下午四時二十分之
班機，私運該海洛因入境高雄小港機場。於同日晚上八時四十分許，經警在高雄小港
機場當場查獲，將其二人帶往高雄市安泰、阮外科醫院通腸，自蔡鎮州、乙○○體內
分別取出海洛因球四粒（淨重依序為九十二‧二公克、九十三‧一八公克）等情。因
而撤銷第一審關於上訴人等販賣毒品部分之判決，依想像競合犯及牽連犯關係，從一
重改判仍論處上訴人等共同販賣毒品（甲○○、丙○○均累犯）罪刑，固非無見。
惟查：(一)肅清煙毒條例第五條第一項之販賣毒品罪，須行為人有營利之意思，始足當
之。故行為人有無此項營利意思之目的條件，自應於事實欄內為詳實之記載，然後於
理由內說明其憑以認定之證據，方認適法。原判決事實欄內並未明確記載上訴人等之
販賣海洛因行為有此項營利意思，理由內亦未說明其憑以認定上訴人等有營利意思之
證據，致使判決失其依據，並有理由不備之違背法令。(二)科刑之判決書須將認定之犯
罪事實詳記於事實欄，然後於理由內逐一說明其憑以認定之證據，使事實與理由兩相
一致，方為合法。又刑法上之共同正犯，以有意思之聯絡及行為之分擔為要件。原判
決理由內說明乙○○與甲○○、丙○○、蔡鎮州就販賣毒品犯行，有犯意聯絡及行為
之分擔，均為共同正犯。但查原判決事實欄僅記載「經由蔡鎮州以提供乙○○前往泰
國之機票、食宿費用，及夾帶走私毒品回台後應允給予乙○○五萬元花用之條件，徵
得乙○○答允參與後，……於八十六年十二月十七日，以吞食、塞肛之方式，夾帶毒
品自泰國搭機入境高雄小港機場，為警當場查獲」等情，似謂乙○○係參與其中運輸
毒品走私入境之行為，而並未明確記載乙○○就甲○○等人販賣毒品犯行，有如何之
犯意聯絡及分擔犯罪行為之實施，即逕予認定乙○○與甲○○等人就販賣毒品犯行有
共同正犯關係，其理由即失所依據。本院前次發回意旨已詳細指明，原判決仍未就此
詳予研求，其瑕疵仍然存在。(三)當事人在審判期日前，或審判期日，聲請調查之證據
，如法院未予調查，又未認其無調查之必要，以裁定駁回之，亦未於判決理由內予以
說明，自屬理由不備。甲○○於原審主張伊係為購買寶石，而前往泰國。伊於被監聽
電話中，曾多次提及前往泰國購買寶石之事，惟監聽紀錄就此未予記載，與當時通話
內容不符，而聲請調取原始監聽錄音帶予以播放查明（見原審更二卷第四六、四七頁
）。乃原審就甲○○斯項聲請調查之證據未予調查，又未認其無調查之必要，以裁定
駁回之，亦未於判決理由內予以說明，要屬理由不備。(四)肅清煙毒條例第十二條前段
所規定查獲之毒品，均沒收銷燬之，乃刑法第三十八條第一項第一款之特別規定。此
所稱「查獲」之毒品，係指有罪判決書於事實欄內，已經認定為被告有罪事實之毒品
，即足當之，不以經當場搜索扣押者為必要，倘未能證明業已滅失，即應依上揭特別
規定，諭知沒收銷燬。原判決謂丙○○等所購得海洛因約一百九十公克，而扣案經宣
告沒收銷燬之海洛因計重一百八十五‧三八公克，似尚有部分海洛因未經宣告沒收銷
燬，其下落如何，何以未併予宣告沒收銷燬﹖原判決未詳實說明，難謂無理由不備之
違誤。上訴人等上訴意旨指摘原判決不當，非無理由，應認有發回更審之原因。
據上論結，應依刑事訴訟法第三百九十七條、第四百零一條，判決如主文。
中      華      民      國    八十九    年      九      月     十四     日
                              最高法院刑事第八庭
                                  審判長法官  吳  雄  銘
                                        法官  池  啟  明
                                        法官  郭  毓  洲
                                        法官  吳  三  龍
                                        法官  孫  增  同
      右正本證明與原本無異
                                              書  記  官
中      華      民      國    八十九    年      九      月     十八     日


司法院資訊處製作；財團法人民間司法改革基金會備份。
